ACORDAO-COMPLETO-2411619

ACÓRDÃO 3541/2021 ATA 6/2021 - PRIMEIRA CÂMARA

VISTOS, relatados e discutidos estes autos de Aposentadoria, os Ministros do Tribunal de Contas da União, reunidos em Sessão da 1ª Câmara, ante as razões expostas pelo Relator, e com fundamento nos arts. 1º, inciso V, e 39, inciso II, ambos da Lei 8.443, de 16 de julho de 1992, c/c o art. 259, inciso II, do Regimento Interno desta Corte de Contas, ACORDAM em:
9.1. considerar registrado tacitamente o ato constante da peça 2, relativo à aposentadoria do Sr. Jefferson Tatsuya Sato, em 7/12/2020; 
9.2. determinar à Secretaria de Fiscalização de Pessoal que autue o ato de pensão civil instituída por Jefferson Tatsuya Sato, cadastrada no sistema e-Pessoal com o número 131655/2019 e, quando da instrução do processo, analise a natureza e a legalidade da parcela judicial de R$ 273,57, inserida nos proventos do benefício pensional em questão; e
9.3. arquive os autos.

Pessoal: Aposentadoria.

Primeira Câmara

Superintendência Regional do DNIT no Estado do Paraná - DNIT/MT.

3. Interessado: Jefferson Tatsuya Sato, CPF XXX.707.299-XX (Falecido).

13.1. Ministros presentes: Walton Alencar Rodrigues (Presidente), Benjamin Zymler, Vital do Rêgo e Jorge Oliveira.
13.2. Ministro-Substituto presente: Augusto Sherman Cavalcanti (Relator).

AUGUSTO SHERMAN

Cuidam os presentes autos da aposentadoria de Jefferson Tatsuya Sato, conforme os termos constantes da peça 2, cujo ato foi encaminhado ao Tribunal por intermédio do sistema Sisac, na sistemática definida na IN 78/2018, com parecer do órgão de Controle Interno pela legalidade. 
2.	A unidade técnica, ao analisar os fundamentos legais da concessão bem como as informações prestadas pelo órgão do controle interno, lavrou a instrução vista à peça 4, adiante parcialmente transcrita, com eventuais ajustes de forma:
	" (... ) 
	EXAME TÉCNICO  
	Procedimentos aplicados
	
	2. Os procedimentos para exame, apreciação e registro de atos de pessoal encontram-se estabelecidos na Instrução Normativa -TCU 78/2018 e na Resolução -TCU 206/2007. Em seus arts. 4º, § 2º, e 3º, § 3º, respectivamente, essas normas dispõem que os atos de pessoal disponibilizados por meio do Sisac devem ser submetidos a crítica automatizada do próprio sistema, com base em parâmetros predefinidos.
	3. Relativamente aos atos de concessão de aposentadoria, as rotinas de crítica das informações cadastradas no Sisac foram elaboradas e validadas levando-se em conta as peculiaridades desses atos. Os itens de verificação do sistema compreendem prazos e fundamentos legais, assim como eventuais ocorrências de acumulação. Trata-se de verificações mais abrangentes, minuciosas e precisas do que aquelas que podem ser realizadas por mãos humanas, proporcionando um nível de segurança ainda maior.
	4. Além da crítica automatizada, há verificação humana adicional no caso de haver alertas do sistema ou informações não formatadas, como esclarecimentos do gestor ou do controle interno. 
	5. Tratando-se de atos registrados no Sistema Integrado de Administração de Recursos Humanos (Siape) , tais registros também são considerados pelas rotinas críticas. O Siape disponibiliza informações atualizadas sobre as parcelas que integram os proventos, diferentemente, portanto, do Sisac, que informa as parcelas no momento do registro do ato. Essa confrontação com o Siape fornece uma visão atual e verdadeira da situação, o que permite descaracterizar irregularidades e inconsistências, que, embora constantes do Sisac, já foram corrigidas.
	6. Na ocorrência de períodos de tempo relativos à contagem ponderada decorrente do exercício de atividade insalubre, as rotinas incluem a verificação do atendimento dos requisitos estabelecidos no Acórdão 2008/2006-TCU-Plenário (Ministro-Relator Walton Alencar Rodrigues) . Constatado o não atendimento, tais períodos são automaticamente excluídos da contagem do tempo.
	7. Também são excluídos da contagem outros períodos de tempo cujo cômputo a jurisprudência do TCU entende, a princípio, ser irregular. São exemplos os períodos de tempo rural, aluno aprendiz, estágio, residência médica e aqueles obtidos por justificação judicial. Trata-se de vedações para as quais a jurisprudência do TCU também prevê exceções, mas, nesses casos, a verificação do atendimento dos requisitos não pode ser automatizada, exigindo a apresentação de documentação comprobatória. Portanto, na ocorrência de qualquer desses períodos, são eles excluídos da contagem.
	8. Assim, os períodos de tempo impugnáveis pelo TCU são excluídos quando da verificação da implementação dos requisitos temporais para se inativar na forma originalmente deferida pelo gestor de pessoal. Em outras palavras, são contabilizados apenas os períodos de tempo sem possibilidade de impugnação com base na lei e na jurisprudência aplicáveis.
	Exame das constatações.
	9. O conjunto das verificações a que o ato foi submetido encontra-se discriminado em detalhes nas páginas que precedem esta instrução. Não foi constatado qualquer óbice a sua apreciação pela legalidade. 
	10. Cabe registrar que, para os atos em que o controle interno realizou o exame no âmbito da competência definida nos arts. 11 e 12 da Instrução Normativa - TCU 78/2018, esse também foi seu entendimento. 
	11. Assim, cabe proposta de que o ato seja considerado legal e registrado.
	
	CONCLUSÃO 
	12. A abrangência e a profundidade das verificações levadas a efeito fundamentam convicção de que a análise dos atos em destaque pode ser considerada prejudicada, por inépcia, com base no art. 260, § 6º, do Regimento Interno deste Tribunal. 
	(...) "
3.	A unidade técnica instrutiva concluiu sua instrução com proposta de legalidade da aposentadoria em apreço e o registro do correspondente ato concessório.
4.	O Ministério Público, neste ato representado pela Procuradora-Geral Cristina Machado da Costa e Silva, emitiu o Parecer constante da peça 7, lavrado nos seguintes termos:
"Versam os autos sobre o ato inicial de aposentadoria por invalidez permanente de Jefferson Tatsuya Sato, no cargo de engenheiro da Superintendência Regional do DNIT no Estado do Paraná, com vigência a contar de 03/06/2014.
2.	Ao instruir o processo, a Secretaria de Fiscalização de Pessoal - Sefip - opina pela legalidade e registro do ato de peça n.º 2, por intermédio dos pareceres uniformes acostados às peças n.ºs 4 e 5.
3.	Ao pesquisarmos o sistema Siape, identificamos que o ex-servidor faleceu em 11/09/2019 e instituiu pensão civil (peça n.º 6) , já cadastrada no sistema e-Pessoal com o número 131655/2019.
4.	Entendemos mais prudente considerar prejudicada, por perda de objeto, a apreciação do ato de aposentadoria de peça n.º 2, uma vez que os proventos consignam uma parcela judicial, no valor de R$ 273,57, sobre o qual a unidade técnica não teceu nenhum juízo de regularidade (fl. 2 da peça n.º 2 e fl. 4 da peça n.º 6) .
5.	Adicionalmente, sugerimos que se determine à Sefip providências para a autuação do ato de pensão civil instituída pelo ex-servidor, promovendo-se a análise de legalidade da parcela judicial inserida nos proventos do benefício deixado por Jefferson Tatsuya Sato.
6.	Por todo o exposto, com as vênias de estilo por divergir do encaminhamento proposto pela Sefip às peças n.ºs 4 e 5, esta representante do Ministério Público de Contas propõe ao Tribunal que:
6.1. considere prejudicada, por perda de objeto, a apreciação do ato inicial de aposentadoria de Jefferson Tatsuya Sato (CPF n.º XXX.707.299-XX) - peça n.º 2, ante o falecimento do ex-servidor, ocorrido em 11/09/2019;
6.2. determine à Sefip a autuação do ato de pensão civil instituída por Jefferson Tatsuya Sato, cadastrada no sistema e-Pessoal com o número 131655/2019 e, quando da instrução, analise a natureza e a legalidade da parcela judicial de R$ 273,57, inserida nos proventos do benefício pensional em questão".
É o Relatório.

não há.

Procuradora-Geral Cristina Machado da Costa e Silva.

PESSOAL. APOSENTADORIA. FALECIMENTO DO INTERESSADO. CESSAÇÃO DOS EFEITOS FINANCEIROS. ANÁLISE DE MÉRITO PREJUDICADA PELA PERDA DO OBJETO. CIÊNCIA. DETERMINAÇÃO.

APOSENTADORIA (APOS)

Secretaria de Fiscalização de Pessoal (Sefip).

Trata a hipótese acerca da Aposentadoria de Jefferson Tatsuya Sato, ex-servidor da Superintendência Regional no Estado do Paraná - DNIT/MT, no cargo de Técnico de engenheiro, com vigência a partir de 3/6/2014. 
2.	A unidade técnica propôs que a aposentadoria em apreço fosse considerada legal, com o subsequente registro do ato concessório. O Ministério Público divergiu desse encaminhamento propugnando, por sua vez, que seja considerada prejudicada a análise de mérito da concessão, pela perda do seu objeto, em virtude do falecimento do interessado, fato que pode ser constatado à vista do documento constante da peça 6, pg.2, ocorrido em 11/9/2019. Assim, prime facie, a razão assiste o Ministério Público.
3.	Todavia, exsurge do documento constante da peça 2, a informação de que o ato concessório deu entrada nesta Corte de Contas em 7/12/2015, portanto há mais e cinco anos, de sorte que a hipótese presente atrai o novel entendimento adotado por este Tribunal em decorrência da decisão do Supremo Tribunal Federal no âmbito do RE 636.553, em que restou reconhecido o registro automático dos atos de concessão quando transcorridos cinco anos desde a entrada do correspondente processo nesta Casa. 
4.	Assim, por estes fundamentos, entendo que a concessão em relevo deve ser considerada tacitamente registrada desde 7/12/2020, considerando os cinco anos transcorridos. Pela peculiaridade do caso (óbito do interessado) , também entendo que os autos não precisam ser encaminhados à Sefip para a adoção de medidas com vistas à revisão de ofício, nos termos preconizados nos embargos de declaração opostos ao mencionado RE 636.553. 
5.	Entretanto, em face da existência de pensão civil instituída pelo Sr. Jefferson Tatsuya Sato, já cadastrada no sistema e-Pessoal, entendo de bom alvitre acolher a proposta sugerida pelo Parquet, no sentido de encaminhar determinação à Secretaria de Fiscalização de Pessoal para que autue esse ato pensional e, por ocasião da instrução do feito, análise a natureza e a legalidade da parcela judicial no valor de R$ 273,57 que consta na aludida pensão civil.
  	Pelo exposto, acolhendo, por outros fundamentos, a proposta da unidade técnica instrutiva e a determinação sugerida pelo Ministério Público, manifesto-me por que o Tribunal aprove o acórdão que ora submeto a esse Colegiado.
TCU, Sala das Sessões Ministro Luciano Brandão Alves de Souza, em 9 de março de 2021.
AUGUSTO SHERMAN CAVALCANTI 
Relator